最高法院刑事判決　　　　　　　九十六年度台上字第五一九號
上　訴　人　台灣高等法院檢察署檢察官
被　　　告　甲○○
　　　　　　乙○○
上列上訴人因被告等偽造文書等罪案件，不服台灣高等法院中華
民國九十三年六月十日第二審判決（九十三年度上訴字第五五三
號，起訴案號：台灣台北地方法院檢察署九十年度偵字第二二七
０九號、九十一年度偵字第一七一一號），提起上訴，本院判決
如下：
    主  文
原判決關於甲○○部分撤銷，發回台灣高等法院。
其他上訴駁回。
    理  由
甲、撤銷發回部分（即甲○○部分）：
一、行使偽造文書部分：
原判決關於被告甲○○行使偽造私文書部分，認定甲○○有如原
判決事實欄所示之犯行，因而撤銷第一審關於甲○○此部分之科
刑判決，改判仍論處甲○○連續行使偽造私文書，足以生損害於
他人罪刑（處有期徒刑六月，如易科罰金以三百元折算一日）；
固非無見。
惟查：（一）刑法第二百十九條規定，偽造之印章、印文或署押
，不問屬於犯人與否，沒收之；係採義務沒收主義，凡偽造之印
章、印文或署押，不論是否屬於犯人所有，苟不能證明業已滅失
，均應依法宣告沒收。原判決事實認定：甲○○意圖為自己不法
之利益及偽造文書之概括犯意，於民國八十九年七月四日前之某
日，先盜刻陳小婉印章一枚，持至合作金庫城東分行，向其同學
即不知情之該行庫助理員乙○○謊稱係經客戶陳小婉之授權前來
辦理開戶事宜云云，隨即冒用陳小婉名義，使用上開偽造之印章
，並偽造陳小婉之署押，辦理陳小婉名義之開戶手續完畢後，並
進而將陳小婉在永昌期貨經紀股份有限公司（下稱永昌公司）之
保證金變更出金至上開陳小婉名義之合作金庫城東分行帳戶，並
連續多次偽造提款單，將存款提領使用等情；如果無訛，則偽造
之「陳小婉」印章，自應依法宣告沒收，惟原判決僅就甲○○偽
造陳小婉之署押及印文沒收，就同屬應沒收之偽造印章，棄置不
論，且未說明不予沒收之理由，自有適用法則不當之違誤。又原
判決於事實欄認定甲○○盜刻陳小婉印章一枚（見原判決正本第
二頁），然於理由欄竟說明：「衡情應是（陳小婉）授權被告甲
○○代刻印章」（見原判決正本第六頁）；有事實與理由矛盾之
違法。（二）現行刑事訴訟制度為使審判程序集中進行，刑事訴
訟法第二百七十三條第一項規定法院得於第一次審判期日前，傳
喚被告或其代理人，並通知檢察官、辯護人、輔佐人到庭，行準
備程序，處理同條項所列各款及同法第二百七十四條、第二百七
十六條至第二百七十八條所規定之事項。故準備程序處理之事項
，原則上僅限於訴訟資料之聚集及彙整，旨在使審判程序能密集
而順暢之進行預作準備，不得因此而取代審判期日應踐行之直接
調查證據程序。調查證據乃刑事審判程序之核心，改良式當事人
進行主義之精神所在；關於證人、鑑定人之調查、詰問，尤為當
事人間攻擊、防禦最重要之法庭活動，亦為法院形成心證之所繫
，除依刑事訴訟法第二百七十六條第一項規定，法院預料證人不
能於審判期日到場之情形者外，不得於準備程序訊問證人，致使
審判程序空洞化，破壞直接審理原則與言詞審理原則。原審受命
法官於民國九十二年五月五日之準備程序期日，竟傳喚證人廖麗
虹、郭錦暉到場，並命該等證人具結陳述，行交互詰問程序（見
原審卷第一二九頁至第一三三頁），再由原審審判長於審判期日
提示該筆錄並告以要旨，予以調查（見原審卷第一八六頁），卻
未具體記明如何有預料證人不能於審判期日到場之情事，其所踐
行之訴訟程序，難認適法。上訴意旨雖未指摘及此，惟以上為本
院得依職權調查之事項，應認原判決關於偽造文書部分，有撤銷
發回之原因。又按上訴得對於判決之一部為之，未聲明為一部者
，視為全部上訴，刑事訴訟法第三百四十八條第一項定有明文。
本件檢察官於上訴書狀，就甲○○部分均未聲明僅對違反期貨交
易法部分（即維持第一審無罪判決部分）聲明上訴，應視為對原
判決關於偽造文書部分（即判決甲○○有罪部分）亦提起上訴，
附此敘明。
二、違反期貨交易法部分：
本件原判決以檢察官公訴意旨略稱：告訴人陳小婉於八十九年五
、六月間，因甲○○告知以其父親陳和益名義開立期貨交易帳戶
可得手續費減半之優惠，而得陳和益之同意開立期貨交易帳戶，
嗣因陳和益並未設立出金帳戶而未能完成開戶程序，甲○○竟承
上開不法所有之意圖，以張上聰在合作金庫城東分行帳號000000
0000000 號帳戶名義偽填為陳和益之出金帳戶而完成開戶程序後
，未經陳小婉、陳和益之同意，即以己意，用陳和益之期貨帳戶
名義而自八十九年六月五日起至同年十二月二十五日止，為自己
進行日本期貨之交易，並在期貨買賣委託書共三十紙上偽蓋私刻
之陳和益印章，而將陳小婉匯入陳和益帳戶作為保證金之新台幣
（下同）五十五萬元虧空殆盡，足生損害於陳和益與永昌公司。
因認甲○○涉有期貨交易法第六十三條第四款、第一百十六條第
一款利用期貨交易人帳戶或名義為自己從事交易罪及刑法第二百
十六條、第二百十條之行使偽造私文書罪嫌等情。惟經審理結果
，認為甲○○被訴此部分之犯罪均屬不能證明，乃維持第一審諭
知甲○○無罪（第一審判決就此部分之行使偽造私文書部分，於
理由說明不另為無罪之諭知）之判決，駁回檢察官在第二審之上
訴；固非無見。
惟查：（一）判決不問其為如何之種類，均須敘述理由；所謂理
由，即說明判決主文所由構成之根據，如未為記載，或記載前後
牴觸，或一部不載理由，或主文與理由衝突，均為判決不載理由
，或所載理由矛盾，其判決當然違背法令。本件檢察官起訴以：
甲○○擅以陳和益之期貨帳戶，自八十九年六月五日起至同年十
二月二十五日止，為自己進行日本期貨之交易，並在期貨買賣委
託書共三十紙上偽蓋私刻之陳和益印章，而將陳小婉匯入陳和益
帳戶作為保證金之五十五萬元虧空殆盡，足生損害於陳和益與永
昌公司等情，有起訴書在卷可稽，上開起訴事實包括甲○○就卷
附三十張陳和益買賣委託書，是否有偽造陳和益之印章並加蓋，
進而偽造該委託書，復提出行使之事實（此部分事實已經檢察官
在起訴書犯罪事實欄中記載，雖檢察官就此部分未明確說明所引
之犯罪法條，但依起訴書犯罪事實所載，屬刑法第二百十六條、
第二百十條之行使偽造私文書之罪，且與所犯期貨交易法之罪有
裁判上一罪關係，核屬得上訴於第三審之案件）；原判決維持第
一審之無罪判決，但對檢察官該部分之起訴事實及告訴人陳小婉
始終否認該印章真正之情形，均未加以論述，即維持第一審判決
，自有理由不備之違誤。（二）審理事實之法院，對於案內一切
證據，除認為不必要者外，均應詳為調查，然後基於調查所得之
心證，以為判斷事實之基礎，如有應行調查之證據未經依法調查
，或證據雖已調查而其內容尚未明瞭者，即與未經調查無異，如
遽行判決，即屬刑事訴訟法第三百七十九條第十款所稱之當然違
背法令。原判決諭知甲○○此部分無罪，理由說明：「觀諸告訴
人陳和益於永昌公司期貨交易帳戶內之各筆交易明細資料，就其
自八十九年六月五日起至同年十二月間止之期貨交易中，於八十
九年六月五日、六月十九日、六月二十三日、七月七日、七月十
日有多筆美國摩股期貨買賣，並非如告訴人所言僅有日本期貨交
易，且告訴人就前開帳戶之數十筆交易中是否僅有日本期貨部分
未經授權乙節，其前後指述並不一致，已如前述，再參照前開買
賣委託書均有電話下單或當面下單等方式穿插其中，且當面下單
者又均加蓋陳和益之開戶印鑑章，從而僅憑上開交易資料，實難
以認定被告甲○○是否確實未經告訴人授權而為期貨交易甚明」
等語（見原判決正本第十七頁至第十八頁）；似以甲○○所為陳
和益帳戶之日本期貨交易，因有陳和益當面下單之委託書，而認
不能證明甲○○係未經陳和益之女陳小婉之授權，據為甲○○有
利之認定；惟依卷內資料，告訴人陳小婉始終指稱，陳和益買賣
委託書及期貨交易開戶申請書上之印章，均非真正，陳和益開戶
之申請書係甲○○送來給陳小婉填寫用印後，為甲○○擅自偽造
印章另填寫版本，送至永昌公司逕行操作期貨，伊於八十九年六
月因準備高雄教育學院的考試，沒有時間操作，約六月二十日放
榜，七月三日至四日即南下求學，七、八月均在高雄上課，未使
用陳和益真正的印章委託買賣日本期貨等語（見訴字卷第三六頁
、第三七頁、第一五九頁、第一五六頁、第四十頁），甲○○所
提出之書狀，自陳陳和益開戶申請書，係伊到台北市○○街陳小
婉之住處用印（陳和益印章）（見台北市調處卷第六五頁）；如
果無訛，似亦自承並未受陳小婉之委託保管陳和益之開戶印章。
而依卷附陳和益期貨帳戶之買賣書影本，自八十九年六月六日至
七月二十八日均有密集之交易（其中六月份有委託書二十七張、
七月份有委託書二十張），且其中八十九年六月六日至七月十七
日之交易，除其中六月八日以電話下單外，均係當面下單，並加
蓋陳和益名義之印章（見台北市調處卷第六三０頁至第六四三頁
、第五八二頁至第五九０頁）；再依甲○○於偵查中，就陳小婉
在八十九年五月十九日何以在永昌公司辦理帳單由「寄發」改由
「自取」一節，供稱：因為她（陳小婉）人在南部受訓，怕帳單
被別人拿走，而請我幫她寫帳單改為自取等語（見偵字第二二七
０九號卷第六二頁）；在第一審供陳；「陳小婉都在南部受訓，
無法處理；（陳和益或陳小婉有當面下過單嗎）沒有，都是陳小
婉以電話通知我下單；（為何委託書上會勾選當面下單？）這是
因為陳小婉在陳和益的帳戶下單時，依規定不能由陳小婉以電話
下單，所以由我於書（委託書）上勾選當面下單）；（陳和益本
人有蓋章嗎？）沒有；」等語（見訴字卷第二三四頁、第二三七
頁至第二三八頁）；倘屬無訛，則陳小婉究竟可否就陳和益之帳
戶電話下單委託買賣？如屬否定，何以又有陳和益之電話下單委
託書？如得以由陳小婉電話委託下單，何以甲○○又自行填寫陳
和益之書面下單委託書？又倘陳小婉五月即以其本人在南部而委
託甲○○把帳單改為自取，於六月間忙於考試，七月、八月即已
南下上課，得否再行密集委託，並當面蓋章下單委託交易？即均
非無疑，此涉及檢察官起訴所指之甲○○所填寫之卷附三十張有
陳和益印章之當面下單委託書，究竟是否成立偽造私文書之犯罪
？原審未予詳查，逕以陳和益之帳戶有當面下單之情形，而諭知
甲○○無罪之判決，自嫌速斷，判決自有調查職責未盡之違誤。
以上或為檢察官上訴意旨所指摘，或為本院得依職權調查之事項
，應認原判決此部分亦有撤銷發回更審之原因。
乙、上訴駁回部分（即乙○○部分）：
按刑事訴訟法第三百七十七條規定：上訴於第三審法院，非以判
決違背法令為理由不得為之，是提起第三審上訴，應以原判決違
背法令為理由，係屬法定要件；如果上訴理由書狀並未依據卷內
訴訟資料具體指摘原判決不適用何種法則或如何適用不當，或所
指摘原判決違法情事，顯與法律規定得為第三審上訴理由之違法
情形不相適合時，均應認其上訴為違背法律上之程式，予以駁回
。
檢察官上訴意旨略以：(一)、被告乙○○在第一審供稱當時職務為
合作金庫駐建北分行代收新光人壽票據，並非辦理開戶之人員，
乙○○應知甲○○無法順利開設告訴人陳小婉名義帳戶，才到城
東分行協助甲○○辦理，且又協助甲○○自帳戶中匯款，乙○○
應係甲○○之共犯。原判決採信乙○○以為甲○○得到授權之辯
解，顯有認定事實與卷內資料不符之矛盾。(二)、依開戶資料字跡
及乙○○自承開戶存款一百元由伊代墊之供詞，根本是乙○○私
自開戶，乙○○明顯有偽造文書開立陳小婉之帳戶，陳小婉在原
審請求鑑定開戶資料及提款之筆跡，原審未予採取，且未於理由
內說明不必鑑定之理由，應有調查未盡之違法等語。
惟查：原判決關於被告乙○○部分，檢察官公訴意旨略稱：被告
乙○○為合作金庫城東分行助理員，負責臨櫃開戶、存款、提款
等業務，係依法令從事公務之人員，其與甲○○為同學關係，甲
○○明知陳小婉並未要求變更期貨保證金出金帳戶，竟於八十九
年七月四日前，在不詳地點委請不知情之刻印者偽刻陳小婉之印
章，持向合作金庫城東分行乙○○處，填載存款印鑑卡、開戶約
定書、客戶資料卡等相關資料，並偽簽陳小婉姓名及盜蓋印章於
其上，以開立戶名為陳小婉之合作金庫城東分行帳戶；乙○○明
知甲○○並未獲得陳小婉之授權，竟基於幫助偽造文書之犯意，
代墊開戶金額一百元後，幫助甲○○完成上開開戶程序；因認乙
○○所為係犯刑法第二百十六條、第二百十條之行使偽造私文書
幫助罪嫌，並應依刑法第一百三十四條加重其刑等情。惟經審理
結果，認為不能證明被告乙○○犯罪，乃維持第一審諭知被告乙
○○無罪之判決，駁回檢察官對乙○○部分之第二審上訴。已依
據卷內資料詳予說明所憑證據及認定之理由；從形式上觀察，原
判決並無違背法令之情形。且按取捨證據及認定事實，乃事實審
法院職權之行使，其對證據證明力所為之判斷，苟係基於吾人日
常生活之經驗，而未違背客觀上應認為確實之定則，並已敘述其
何以為此一判斷之理由者，即不能指為違法。原判決依據甲○○
供稱：伊有跟乙○○說明得到陳小婉之授權等語，而認乙○○基
於同學之情誼及對甲○○之信任，而以融通之方式採取便宜措施
，為甲○○處理本件陳小婉之開戶手續，又告訴人陳小婉在第一
審亦稱：乙○○自稱是疏忽，伊找乙○○時，乙○○口氣甚差，
乙○○未熱心幫助其處理等語，尚難憑以認定乙○○與甲○○有
犯意之聯絡，而認本件不能證明乙○○有幫助犯罪情事，已詳敘
其取捨證據之依據及認定之理由，所為論斷，均有卷內資料可資
覆按；上訴意旨(一)並未具體指摘原判決關於此部分究係如何違背
法令，自不足以辨識原判決關於此部分已具備違背法令之形式。
又依原審九十三年四月二十二日審判筆錄，並無當事人聲請鑑定
筆跡之記載（見原審卷第八二頁至第九一頁），且告訴人於同年
四月二十日所提出之書狀，亦僅稱倘乙○○答稱甲○○所書寫時
，請送鑑定云云（見原審卷第七七頁）；且按刑法第二百十六條
、第二百十條之行使偽造私文書罪，並無處罰過失犯之規定，而
依卷內資料，甲○○已供明伊向乙○○表明辦理開戶之聲請，已
經陳小婉之授權等語在卷，乙○○因而通融辦理，則乙○○縱代
甲○○填寫內容，代墊開戶之一百元，亦不能逕認乙○○係知情
甲○○係有偽造文書之情節；原判決對此部分雖未說明，然於判
決結果既不生影響，上訴意旨(二)執以指摘，自非適法之第三審上
訴理由。綜上，應認本件檢察官關於乙○○部分之上訴，違背法
律上之程式，予以駁回。
據上論結，應依刑事訴訟法第三百九十七條、第四百零一條、第
三百九十五條前段，判決如主文。
中　　華　　民　　國　九十六　年　　一　　月　二十五　日
                      最高法院刑事第十二庭
                          審判長法官  林　永　茂
                                法官  洪　文　章
                                法官  蕭　仰　歸
                                法官  何　菁　莪
                                法官  張　祺　祥
      本件正本證明與原本無異
                                      書  記  官
中　　華　　民　　國　九十六　年　　一　　月　二十九　日
                                                      Ｅ
